【裁判字號】    92,判,931
【裁判日期】    920717
【裁判案由】    遺產稅
【裁判全文】
最  高  行  政  法  院  判  決                    九十二年度判字第九三一號
    上  訴  人  丁○○
                戊○○
                丙○○
                乙○○
    兼 右共 同
    訴訟代理人  甲○○
    被 上訴 人  財政部臺北市國稅局
    代  表  人  己○○
右當事人間因遺產稅事件，上訴人對於中華民國九十一年五月十五日臺北高等行政法
院九十年度訴字第四三一一號判決，提起上訴，本院判決如左：
    主  文
上訴駁回。
上訴審訴訟費用由上訴人負擔。
    理  由
本件上訴人起訴主張：被繼承人林鄭淑瓊於民國八十七年十一月二十三日死亡，上訴
人於八十八年五月二十二日辦理遺產稅申報，其中坐落臺北縣淡水鎮○○○段田心子
小段二八、二八之二、二八之三、二八之四地號之土地訂有三七五租約耕地部分，不
服被上訴人之核定，循序提起行政訴訟。惟依八十四年一月十三日修正公布之遺產及
贈與稅法第十七條第一項第六款規定：「遺產中之農業用地及其地上農作物，由繼承
人或受遺贈人，繼續經營農業生產者，其土地及地上農作物價值之全數，應自遺產總
額中扣除，免徵遺產稅。」所謂「繼續經營農業生產者」，並不以自任耕作為限。且
財政部六十七年八月二日台財稅第三五一六三號函係舊法時代所為之函釋，於本件並
無適用之餘地。系爭四筆土地，因有耕地三七五租約存在，所以仍繼續供農業使用，
依上開規定，自不應計入遺產稅之稅基內等情，爰請判決將訴願決定、原決定及原處
分均撤銷。
被上訴人則以：系爭四筆土地既然存有耕地三七五租約，其使用人即為承租人，上訴
人當然無法繼續利用該土地「繼續經營農業使用」，所以不符合行為時遺產及贈與稅
法第十七條第一項第六款規定之免稅要件。而在估算該四筆土地之遺產稅稅基金額時
，被上訴人已依財政部六十七年八月二日台財稅第三五一六三號函釋意旨，減除該四
筆土地之公告現值三分之一後再行估價，已考慮到上訴人之利益等語，作為抗辯。
原審斟酌全辯論意旨及調查證據之結果，以：本案之法律爭點，即「因耕地三七五租
約而由承租之佃農從事農業使用之土地」是否符合「遺產為農業用地，而由繼承人繼
續經營農業生產」之免稅要件。依八十四年一月十三日修正公布之遺產及贈與稅法第
十七條第一項第六款規定：「左列各款，應自遺產總額中扣除，免徵遺產稅：．．．
六遺產中之農業用地及其地上農作物，由繼承人或受遺贈人，繼續經營農業生產者，
扣除其土地及地上農作物價值之全數。但該土地如繼續供農業使用不滿五年者，應追
繳應納稅賦。」上訴人謂「繼續經營農業生產者」為免徵條件、「土地繼續供應農業
使用不滿五年者」為追徵條件，二者在解釋論上之評價應等價。因此「繼續經營農業
生產者」、「土地繼續供應農業使用」二種用語自有相同之涵義云云，但查二者之法
律用字本來就是不同；免徵條件與追徵條件應否等價，在立法政策上並非毫無爭議，
也無一定要採同樣處理方式之必要性。而且此等法律解釋結論也明顯與現行農業發展
條例第三十八條第一項及現行遺產及贈與稅法第十七條第一項第六款之規定衝突，因
為如果以上之解釋結論正確，現行法即根本沒有修正之必要。上訴人所引財政部七十
九年五月三十一日台財稅第七九○○八二七六一號函釋意旨，其對「繼續經營農業生
產」構成要件要素之解釋，乃是著眼於「農地是否按規定實際使用」，而未考慮到「
人地間之直接利用生產關係是否存在」，因此其解釋結論對本案並無適用之餘地。又
財政部七十九年四月十日台財稅字第七九○○四五一七三號函釋意旨所指「．．．應
以繼承人或受遺贈人繼續經營農業生產為適用要件，並無應具備自耕能力之限制」一
節，經查「自耕能力」之概念乃出自修正前土地法第三十條之規定，所指「自耕」意
涵，應依土地法第六條之規定內容（即指「自任耕作」或「為維持一家生活直接經營
耕作，以自耕論」之情形），乃是「人地直接農業生產利用關係」中最狹義之部分。
又「繼續經營農業生產」之意涵，乃是依農業發展條例之規定，對「人地直接農業生
產利用關係」採取較廣義之定義下所發展出來之概念，但其界限仍以「人地間有直接
利用生產關係」為前提，而出租耕地之行為絕對無法涵蓋在「經營農業生產」之概念
下。由上開行政令函意旨仍無法導出有利於上訴人之法律解釋結論。本件原處分未將
系爭四筆土地排除在遺產稅之稅基外，僅依行政令函指示，按其公告現值之三分之二
計算其稅基金額，於法並無不合，訴願決定予以維持亦無違誤，因將上訴人之訴駁回
。
按八十四年一月十三日修正公布之遺產及贈與稅法第十七條第一項第六款所稱「由繼
承人繼續經營農業生產者」，固不以繼承人應具備自耕能力為限。惟遺產中之農業用
地得自遺產總額中扣除者，仍須符合由繼承人為主體，繼續經營農業生產之要件。次
查農業用地其由能自耕之繼承人一人繼承或承受，而繼續經營農業生產者免徵遺產稅
，係六十九年一月三十日修正公布之農業發展條例第二十三條及七十年六月十九日修
正前公布之遺產及贈與稅法第十七條第一項第五款但書所明定，旨在鼓勵能自耕之繼
承人一人繼承，繼續農業生產，並避免農地細分。惟為防止繼承人於核准免稅後，而
不繼續經營農業生產，有違該法條立法意旨，乃於七十二年八月一日修正公布之農業
發展條例第三十一條增列如繼續經營不滿五年者，應追繳應納稅賦之規定。於八十四
年一月十三日修正遺產及贈與稅法第十七條第一項第六款（修正前為第五款），即採
當時農業發展條例第三十一條之相同規定，修正但書為「但該土地如繼續供農業使用
不滿五年者，應追繳應納稅賦」。至其原定免徵遺產稅之要件，須由繼承人繼續經營
農業生產者為限，於當次修法前後之規定則無二致。系爭四筆土地於上訴人繼承前，
早已出租予第三人，並訂有耕地三七五租約，上訴人繼承時除能依法收回外，顯然無
從以其為主體，繼續經營農業生產，自與上開免徵遺產稅之規定不符。是被上訴人否
准系爭四筆土地自遺產總額中扣除，免徵遺產稅，於法洵無違誤。再查訂有三七五租
約之耕地，所有權人於八十九年一月二十八日以後死亡者，繼承人如已取得農業主管
機關核發之作農業使用證明，依八十九年一月二十六日修正公布之遺產及贈與稅法第
十七條第一項第六款及同日修正公布之農業發展條例第三十八條第一項規定，免課徵
遺產稅，業經財政部八十九年十一月二十四日台財稅第○八九○四五八二二七號函釋
在案。惟基於實體從舊原則，本件尚無適用上開修正後之遺產及贈與稅法第十七條第
一項第六款規定之餘地。又查立法委員於法案審查時所陳述之意見，若未列為法律條
文者，尚難執為適用法律之基礎。上訴人主張行為時遺產及贈與稅法第十七條第一項
第六款所稱「繼續經營農業生產」一詞，於立法院審查法案時，有委員認為「只要農
地繼續作農業用途即可以免稅」，所稱「繼續經營農業生產」一詞，其所重視的乃是
土地之使用現況，而非由何人使用土地云云，殊無足採。至原判決贅列其他理由，無
論是否允洽，與判決之結果，要無影響，仍應予維持。上訴論旨，執前述理由，指摘
原判決違背法令，求予廢棄，難認有理由，應予駁回。
據上論結，本件上訴為無理由，爰依行政訴訟法第二百五十五條第一項、第九十八條
第三項前段，判決如主文。
中    華    民    國    九十二      年      七        月      十七      日
                    最 高 行 政 法 院  第 四 庭
                                審 判 長 法  官      廖  政  雄
                                         法  官      趙  永  康
                                         法  官      林  清  祥
                                         法  官      鍾  耀  光
                                         法  官      姜  仁  脩
右  正  本  證  明  與  原  本  無  異
                                         法院書記官  蘇  金  全
中    華    民    國    九十二      年      七        月      十七      日


司法院資訊處製作；財團法人民間司法改革基金會備份。
